臺灣嘉義地方法院民事判決　九十一年度簡上字第七七號
　　上　訴　人　甲○○
　　被上訴人　　乙○○
右當事人間請求確認本票債權不存在事件，上訴人對於中華民國九十一年四月三十日
本院嘉義簡易庭第一審判決（九十年嘉簡字第一五○號) ，提起上訴，本院判決如左
：
    主    文
原判決廢棄。
確認被上訴人持有上訴人所簽發，票面金額均為新台幣參萬元、發票日均為民國八十
九年十一月二十五日之本票五紙（即本院九十年度票字第八五三號本票裁定附表所示
之票據），票面金額共新台幣拾伍萬元之票據債權不存在。
第一、二審訴訟費用由被上訴人負擔。
    事    實
甲、上訴人方面：
  一、聲明：請求判決如主文所示。
  二、陳述：與原判決記載相同者，予以引用外，補稱：
   （一）支票固為無因證券，票據債務人不得以自己與發票人或執票人前手間所存
         在之抗辯事由，對抗執票人。然發票人非不得以自己與執票人間所存之抗
         辯事由對抗執票人，此觀票據法第十三條本文之反面解釋自明。又如發票
         人一旦提出其基礎原因關係不存在之對人抗辯，執票人自應就該基礎原因
         關係存在之積極事實，負舉證責任。本件被上訴人固主張伊係因借款予上
         訴人而直接收受系爭支票，而上訴人則否認之，提出其基礎原因關係不存
         在之對人的抗辯，則被上訴人對於已交付借款、消費借貸關係有效成立之
         積極事實，自應負舉證責任，最高法院八十七年度台上字第一六○一號判
         決可參。本件上訴人先簽發新台幣（下同）十萬元支票予被上訴人，向被
         上訴人借款，但是這一筆錢已清償三萬元，餘七萬元已成立和解分期清償
         。另被上訴人持有上訴人所簽發，票面金額均為三萬元、發票日均為民國
         八十九年十一月二十五日之本票五紙（即臺灣嘉義地方法院九十年度票字
         第八五三號本票裁定附表所示之票據，下稱系爭本票）共十五萬元，其中
         十萬元，是為了清償前面十萬元支票的借款，另其中五萬元部分因為合作
         電腦洗床的生意，所以被上訴人要求上訴人補貼房租，被上訴人持系爭本
         票聲請強制執行（臺灣嘉義地方法院九十年票字第八五三號裁定），係侵
         害上訴人權益。
    （二）對被上訴人抗辯之陳述：被上訴人主張系爭本票其中五萬元，係訴外人陳
          春金向被上訴人借貸一情，並不爭執，但五萬元係被上訴人直接交予訴外
          人陳春金，上訴人並未開立系爭本票擔保債務。
  三、證據：除爰用原審所提證據外，補提系爭本票影本五紙、支票影本一紙。並聲
      請訊問證人吳登煌、吳惠豐、陳朝榮、曾德發、黃福成。
乙、被上訴人方面：
  一、聲明：請求判決上訴駁回。
  二、陳述：除與原判決記載相同者，茲引用之外，補稱：
   （一）有親手交錢給上訴人，有證人康明泰看到，另提出我提款的紀錄，八十九
         年一月二十日我提領四次三萬元，總共十二萬元，其中十萬元借給上訴人
         ，八十九年六月五日提領三次三萬元，一次一萬六千元，其中十萬元借給
         上訴人，八十九年一月二十九日及三十一日各提領三萬元，其中五萬元借
         給上訴人，當時上訴人用電話跟我借款，我再去提領給他。
   （二）十五萬元中五萬元是訴外人司機陳春金向被上訴人借貸，錢交給陳春金，
         上訴人告訴我說要擔保這筆錢，所以我才借款給陳春金，事後上訴人開立
         本票給我。
  三、證據：除援用第一審所提證據外，補提帳戶交易資料表影本、並聲請訊問證人
      康明泰。
    理　　由
一、本件上訴人起訴主張：本件上訴人先簽發十萬元支票予被上訴人，向被上訴人借
    款，但是這一筆錢已清償三萬元，餘七萬元已成立和解分期清償。嗣簽發系爭五
    張面額均為三萬元本票共十五萬元，其中十萬元，是為了清償前面十萬元支票的
    借款，另五萬元部分因為合作電腦洗床的生意，所以被上訴人要求上訴人補貼房
    租。系爭本票其中五萬元，係訴外人陳春金向被上訴人借貸，且五萬元係被上訴
    人直接交予訴外人陳春金，上訴人並未開立系爭本票擔保債務，二造間就系爭十
    五萬元本票並無金錢借貸關係，爰起訴請求判決確認被上訴人持有上訴人所簽發
    系爭本票五紙之十五萬元之票據債權不存在。
二、被上訴人則以：十五萬元均有親手交錢給上訴人，其中八十九年一月二十日提領
    四次三萬元，總共十二萬元，其中十萬元借給上訴人，八十九年六月五日提領三
    次三萬元，一次一萬六千元，其中十萬元借給上訴人，八十九年一月二十九日及
    三十一日各提領三萬元，其中五萬元借給上訴人；又十五萬元中五萬元是訴外人
    司機陳春金向被上訴人借貸，錢交給陳春金，上訴人告訴我說要擔保這筆錢，所
    以我才借款給陳春金，事後上訴人開立本票給我等語資為抗辯。
三、上訴人起訴主張：上訴人先係簽發十萬元支票予被上訴人，向被上訴人借款，但
    是這一筆錢已清償三萬元，餘七萬元已成立和解分期清償。嗣簽發系爭五張面額
    均為三萬元本票共十五萬元，系爭本票其中五萬元，係訴外人陳春金向被上訴人
    借貸，五萬元係被上訴人直接交予訴外人陳春金等情，業據上訴人提出系爭本票
    影本、支票影本一紙、本院九十年嘉小調字第三七三號調解筆錄、本院九十年票
    字第八五三號裁定等為證，復為被上訴人所不爭執，自堪信為真實。
四、被上訴人另主張：十五萬元均有親手交錢給上訴人，係親手交錢給上訴人，其中
    八十九年一月二十日提領四次三萬元，總共十二萬元，其中十萬元借給上訴人，
    八十九年六月五日提領三次三萬元，一次一萬六千元，其中十萬元借給上訴人，
    八十九年一月二十九日及三十一日各提領三萬元，其中五萬元借給上訴人一情，
    業據其提出帳戶交易資料表影本、並經證人康銘泰於原審及本院審理中證述在卷
    （本院原審卷第廿七頁、本院卷卅四頁），惟經上訴人否認，並以前揭情詞置辯
    ；經查：
  (1)按本票為無因證券，執票人在行使票據追索權時，固不負證明關於給付原因之責
    任，惟在直接當事人間關於票據之原因（基礎）關係有爭執時，仍應依該原因（
    基礎）關係之法律性質定其舉證責任之分配。查被上訴人既主張系爭本票係兩造
    因消費借貸關係而收受，揆諸最高法院前揭六十九年台上字第三五四六號判例所
    揭：金錢借貸，固屬要物契約，應由貸與人就交付金錢之事實負舉證之責〕及七
    十六年度台上字第一五號判決所揭：票據執票人自認其執有票據之原因為消費借
    貸時，對其已交付借款事實，應負舉證責任等意旨。本件被上訴人主張系爭本票
    之消費借貸債權不實在，提起本件訴訟，請求確認被上訴人之系爭本票債權不存
    在，被上訴人既自認系爭本票係上訴人向伊借款所簽發，自應就借款已交付之利
    己事實負舉證責任。
  (2)被上訴人主張系爭本票債權其中五萬元部分，係訴外人陳春金所借，既經兩造均
    不爭執，已如前述，又以本票為他人擔保消費借貸債務，與自任消費借貸之借用
    人之法律關係迥異，被上訴人執以上訴人係五萬元消費借貸之借用人云云，自非
    可採。
  (3)又證人康銘泰雖於原審證述，曾看見上訴人向被上訴人借款二次，共二十五萬元
    ，一次十萬元，一次十五萬元（原審卷第廿七頁），惟於本院審理時又證述：曾
    看見上訴人向被上訴人借款三次，正確時間已忘記，分別為十萬元、五萬元、十
    萬元（本院卷第卅四頁），證人證詞就所稱親眼目睹之時間交代不清於前，又就
    上訴人就二十五萬究係分二或三次向被上訴人借貸，相互矛盾於後，再參以證人
    自陳曾與上訴人租用計程車，但因繳納罰單情事，彼此間曾有糾紛（本院卷第卅
    四頁），難謂與上訴人間無怨隙積懟而有證述偏頗之虞；末參以被上訴人自陳係
    分別於八十九年一月二十日提領四次三萬元，總共十二萬元，其中十萬元借給上
    訴人，八十九年六月五日提領三次三萬元，一次一萬六千元，其中十萬元借給上
    訴人，八十九年一月二十九日及三十一日各提領三萬元，其中五萬元借給上訴人
    一情無誤，則被上訴人所稱借貸之金額及次數，依序為十萬元、十萬元、五萬元
    ，與證人前開證詞均非互為一致，綜上以觀，益徵證人前開前後矛盾證詞，尚屬
    非真；自難單憑證人上開非屬真實之證詞，據以推認兩造間確有就系爭本票有消
    費借貸情事為真。
  (4)又依被上訴人所陳，二造間並非僅一次借貸，何以未就借貸情事，由二造書立借
    據為證？實與一般借貸常態不符；又揆諸前揭判例意旨，應由貸與人就交付金錢
    之事實負舉證之責，已如前述，上訴人雖提出帳戶交易資料表影本一份為證，惟
    僅能證明被上訴人有提款之事實，尚難逕認就借貸金額交付予上訴人一情，已為
    具體舉證；況上訴人就系爭本票其中十萬元係簽發供二造合夥經營電腦沖床生意
    情事，亦經被上訴人就曾合夥經營電腦沖床生意不爭執，益徵上訴人前開所辯非
    虛。
五、綜上所述，被上訴人既無法舉證證實就系爭本票與上訴人有十五萬元金錢消費借
    貸關係、並已交付借款之事實，是其所辯各節，洵不足採，上訴人主張系爭本票
    五紙之十五萬元之本票債權不存在等情，自屬可信。從而，上訴人起訴請求確認
    之兩造間就系爭本票之本票債權不存在，為有理由，自應准許。原審判駁回上訴
    人之訴，自有未洽。上訴意旨指摘原判決不當，求予廢棄改判，為有理由。爰由
    本院予以廢棄，改判如主文第二項所示。
六、本件事證已臻明確，兩造其餘攻擊防禦方法及證據資料，經審酌與判決之結果不
    生影響，爰不一一論述，附此敘明。
七、結論：本件上訴為有理由，依民事訴訟法第四百三十六條之一第三項、第四百五
    十條、第七十八條，判決如主文。
中　　　華　　　民　　　國　　九十一　　年　　　十　　　月　　 三十 　　日
                              臺灣嘉義地方法院民事第一庭
~B審判長法　官　曾文欣
~B　　　法　官　林俊旭
~B　　　法　官　蔡廷宜
右為正本係照原本作成
如對本判決上訴，須於判決送達後二十日內向本院提出上訴狀
中      華      民      國    九十一    年      十一    月       四     日
~B法院書記官　賴琪玲
